【裁判字號】    89,易,1636
【裁判日期】    890731
【裁判案由】    詐欺等
【裁判全文】
臺灣高雄地方法院刑事判決                        八十九年度易字第一六三六號
    公  訴  人  臺灣高雄地方法院檢察署檢察官
    被      告  戊○○
    被      告  丙○○
右列被告因偽造文書等案件，經檢察官提起公訴（八十八年度偵字第一一０九、八十
九年度偵緝字第０一七三號），本院判決如左：
    主  文
戊○○共同意圖供行使之用，而偽造有價證券，處有期徒刑貳年參月。
丙○○共同意圖供行使之用，而偽造有價證券，累犯，處有期徒刑貳年參月。
勝欣當鋪典當紀錄「手印」欄所偽造「己○○」之指印壹枚、「簽名」欄偽造「己○○」之署押壹枚、正順當鋪典當紀錄上偽造「己○○」署押壹枚、梁泉欽及丙○○之
身分證影本各壹紙，及附表一所示本票有關偽造之「共同發票人己○○」部分，均沒
收之。
    事  實
一、戊○○因缺錢花用，竟意圖為自己不法之所有，於民國八十八年六月三十日晚上
    九時三十分許，至姑丈丁○○、姑姑己○○位於高雄市○○區○○路三一０號十
    樓之三之家中，佯稱要搬家而向丁○○借用己○○所有車牌號碼ＨＵ－一一二五
    號自用小客車一部，致丁○○陷於錯誤而交付前開自用小客車予戊○○使用。戊○○詐得前開小客車後，即於次日（七月一日）凌晨二時許，與梁泉欽（未經起
    訴）及曾有違反麻醉藥品管理條例之前科，於八十六年間甫因違反麻醉藥品管理
    條例案件，經本院判決處有期徒刑六月，甫於八十七年三月十八日易科罰金執行
    完畢之丙○○，共同基於變造身分證之犯意聯絡，由梁泉欽及丙○○提供其身分
    證影本，戊○○在高雄市○○路某便利商店，以剪下丙○○身分證影本上之相片
    ，換貼在「梁泉欽」身分證影本上，並將梁某身份證影本上原身分證統一編號「
    Ｚ000000000」塗改為「Ｓ『二』00000000」，再將該影本上
原姓名「梁泉欽」、出生年月日「六十五年六月七日」塗改為「己○○」、出生
    年月日「六十三年六月二十九日」之方式予以變造，足以生損害於己○○本人及
    戶政機關對於身分資料管理之正確性，隨後三人復意圖為自己或他人不法之所有
    並共同基於行使變造身分證之犯意聯絡，持前開經變造之「己○○」身分證，至
    高雄市○○○路九十四號勝欣當鋪（即勝欣汽車有限公司），冒己○○之名將Ｈ
    Ｕ－一一二五號自用小客車以新台幣（下同）十四萬元典當予該當鋪，為遂行其
    典當之目的，渠等三人並共同基於偽造署押、指印之犯意聯絡，推由丙○○接續
    於勝欣當鋪典當記錄「手印」欄偽造己○○之指印一枚並於「簽名」欄偽造己○○之署押一枚，足以生損害於己○○本人及勝欣當鋪對典當物品管理之正確性與
    主管機關高雄市政府對當舖業管理之正確性及警察機關對當舖業查察管理之正確
    性。而使不知情之該當鋪之負責人誤以為丙○○即ＨＵ－一一二五號自用小客車
    真正車主己○○而交付典當款十四萬元。同日（起訴書誤載為七月二日）中午，
    戊○○又到高雄市○○○路四二八號之「正順當鋪」表示其急需用錢，希望該當
    鋪能以較高之價錢典當前開自小客車，不知情之該當鋪負責人乙○○遂同意戊○○以二十五萬元典當該車，隨後戊○○及丙○○二人遂與乙○○同赴勝欣當鋪，
    由吳某支付十四萬元後贖回該車，為遂行典當ＨＵ－一一二五號自用小客車之目
    的，其等二人復共同承前述不法所有之意圖及行使變造身分證之概括犯意聯絡，
    將經變造之「己○○」身分證交與當鋪負責人乙○○以資行使，且為取信於乙○○，又先承前開共同偽造署押及指印之概括犯意，由丙○○於正順當鋪之典當記
    錄單上偽造己○○之署押一枚，足以生損害於己○○本人及所典當之當鋪對典當
    物品管理之正確性與主管機關高雄市政府對當舖業管理之正確性及警察機關對當
    舖業查察管理之正確性。嗣後又共同基於意圖供行使之用而偽造有價證券及行使
    偽造有價證券之概括犯意聯絡，共同以由戊○○以本人名義；丙○○以己○○之
    名義，共同簽發面額五萬元之本票一紙（如附表一所示）並持以行使，交由乙○○作為擔保之用，乙○○不疑有他，誤以為丙○○即該車之車主，遂將典當金額
    二十五萬元扣除赴勝欣當鋪贖回該車時所支付之十四萬元後之差額，支付與渠二
    人。嗣七月二日下午一時三十分許，因遲遲未見戊○○將該車歸還，己○○透過
    友人查詢後，得知該小客車為戊○○持往正順當鋪典當，而偵知上情。
二、案經高雄市政府警察局鼓山分局報告臺灣高雄地方法院檢察署檢察官偵查起訴。
    理  由
一、訊據被告戊○○固不否認向丁○○借得前開自小客車後，持其變造之己○○身分
    證，與被告丙○○共同以己○○之名義典當該車並簽發本票之事實，惟否認有詐
    欺之犯行，辯稱確實是為搬家才向丁○○借得該車云云。另被告丙○○固不否認
    提供身分證影本給戊○○並一同前往勝欣及正順二家當鋪典當前開自小客車並於
    各該典當記錄上偽造己○○之指印及署押，且以己○○之名義與戊○○共同簽發
    五萬元本票一紙等事實，惟矢口否認與戊○○共同變造身分證影本，辯稱：「我
    跟他一起上車到超商，他進去影印，我在車上等，不知道他有變造我的身分證影
    本」云云。經查：被告戊○○係於八十八年六月三十日晚間九時三十分許，向丁○○借得ＨＵ－一一二五號自小客車、七月一日凌晨二時許向丙○○借得身分證
    影本變造身份證後，便前往勝欣當鋪典當該車等事實，業據被告二人直承不諱，
    核與證人丁○○、己○○及洪通山所述情節相符，被告戊○○借得該車後短短四
    、五小時內便將之持以典當，其甚至為當得更高之金額，而變更典當之處所，其
    欲利用該車變現之目的至為明顯，參以被告戊○○自丁○○借得該車之後，非但
    未依約於二小時之內返還，竟將之持以典當，且未將該事實通知丁○○及己○○
    ，嗣丁○○及己○○透過友人之協助，方知該車在正順當鋪等情，其辯稱係為搬
    家而借用該車，並不足採。次查：被告丙○○既不否認知道被告戊○○向其借用
    身分證影本係為典當ＨＵ－一一二五號自小客車（見八十八年偵字第二一一０九
    號卷第二十二頁），且於偵查中表示：「戊○○說車是他姑姑借他」，顯見被告
    丙○○明知被告戊○○欲典當之車係他人所有，而被告戊○○與丙○○既然均非
    車主，其所提供之身分證若欲供典當之用，勢必經過變造之過程，況被告丙○○
    嗣後復與被告戊○○一同前往勝欣及正順二家當鋪，以己○○之名義典當前開自
    小客車，並於典當記錄及本票上偽為己○○之簽名及按捺指印，自難對於被告戊○○變造身分證之犯行諉為不知。此外，復有供變造用梁泉欽及丙○○之身分證
    影本各一紙、經變造之己○○身分證影本一紙、勝欣當鋪與正順當鋪之典當記錄
    影本各一紙及戊○○與丙○○二人所偽造之本票一紙附卷可稽，是以被告二人之
    犯行均堪以認定。至證人乙○○於本院審理時雖證稱，其代被告戊○○向勝欣當
    鋪贖回ＨＵ－一一二五號自小客車時，支付典當金額五萬元，然勝欣當鋪之典當
    記錄所記載典當之金額為十四萬，並經被告二人確認第一次典當獲得之款項為十
    四萬元無訛，是證人乙○○關於此金額之證言與事實不符，不予採認，應予說明
    。
二、按身分證之影本與正本同其效用，是變造身分證影本之行為，應等同於正本之變
    造。查被告戊○○意圖為自己不法之所有，以詐術使丁○○陷於錯誤而交付ＨＵ
    －一一二五號自小客車之行為，核係犯刑法第三百三十九第一項之詐欺取財罪；
    其詐取該自用小客車後旋即與被告丙○○二人變造己○○身分證影本、偽以己○○之名義於典當紀錄上按捺指印並簽名、復以己○○之名義簽發本票等行為，使
    勝欣及正順當鋪之負責人誤信丙○○為真正之車主而交付所典當之金錢，致渠等
    所典當之自小客車，因典當之人非真正之車主而回贖困難，足以生損害於己○○
    本人、戶政機關於身分資料管理之正確性及所典當之當鋪對典當物品管理之正確
    性與主管機關高雄市政府對當舖業管理之正確性及警察機關對當舖業查察管理之
    正確性，核被告二人所為，均係犯刑法第二百十六條、第二百十二條之行使變造
    特種文書罪、第二百十七條之偽造署押罪及第二百零一條第一項之偽造有價證券
    罪及刑法第三百三十九條之詐欺取財罪。渠等變造身分證影本後復持以行使，偽
    造之低度行為應為行使之高度行為吸收，不另論罪。又被告二人偽以己○○之名
    義簽發本票，於本票上偽造己○○簽名之偽造署押行為，為偽造有價證券之部分
    行為，偽造本票後復持以行使之行為，為偽造有價證券之低度行為，均不另論罪
    。另於勝欣當鋪之典當紀錄上，先後所偽造己○○之簽名及指印一枚，係基於同
    一偽造署押犯行之接續動作，僅應論以一個偽造署押罪。被告二人就附表二編號
    四所示犯行；另據被告丙○○於偵查中供稱，渠等變造身分證及前往勝欣當鋪典
    當時，梁泉欽均在場，參以被告等確實持粱某之身分證以變造己○○之身分證，
    有偵查卷所附之梁泉欽身分證影本可資為證，是梁泉欽就變造特種文書罪之部分
    ，應有犯意之連絡及行為之分擔。其二人與梁泉欽間，就附表二編號二、三所示
    之行使變造身分證影本、偽造署押及詐欺取財之犯行，彼此間均有犯意之聯絡及
    行為之分擔，均應論以共同正犯。渠等二人所犯行使變造特種文書罪及偽造署押
    各二次及被告戊○○所犯三次詐欺取財、被告丙○○所犯二次詐欺取財，均時間
    緊接，所犯構成要件相同，顯各係基於同一概括之犯意為之，為連續犯，均以一
    罪論。被告戊○○所犯前開連續詐欺取財、連續行使變造特種文書、連續偽造署
    押及偽造有價證券等四罪間；被告丙○○所犯上述連續詐欺取財、行使變造特種
    文書罪、連續偽造署押罪及偽造有價證券等四罪間，均有方法、結果之牽連犯關
    係，依刑法第五十五條之規定，均應從一重之偽造有價證券罪處斷。次查被告丙○○曾於八十六年間因違反麻醉藥品管理條例案件，經本院判決處有期徒刑六月
    ，甫於八十七年三月十八日易科罰金執行完畢，有台灣高等法院被告全國前案記
    錄表可資為證，其於五年內再犯本件有期徒刑之罪，為累犯，應依法加重其刑。
    再者，被告戊○○因需款恐急而誤觸法網，且其所偽造之本票金額不多，亦未流
    通於市場影響交易安全；被告丙○○因一時思慮未周而觸犯法律，於本件犯行中
    並未獲利，且有生病之母親及三名子女賴其扶養，有戶口名簿及其母親之診斷證
    明書可資為證，其等二人犯罪情狀均堪憫恕，如均科以偽造有價證券之最輕本刑
    ，仍嫌過重，爰均依刑法第五十九條之規定，酌量減輕其刑，並就被告丙○○部
    分依刑法第七十一條第一項規定先加後減其刑。茲審酌被告戊○○適值壯年，竟
    不知上進，為圖一己私利而利用親戚對其之信賴，其犯罪之目的及動機固不足取
    ，惟事後坦承犯行，犯後態度堪稱良好；被告丙○○因一時思慮未周而觸犯法律
    ，本件犯行之主導者為被告戊○○，被告丙○○僅居於配合之角色，惡性非重及
    事後深表悔意，犯後態度良好等一切情狀，各量處如主文第一、二項所示之刑。
    末查勝欣當鋪典當紀錄「手印」欄所偽造己○○之指印一枚、「簽名」欄偽造己○○之署押一枚，正順當鋪典當紀錄上偽造「己○○」署名一枚，應依刑法第二
    百十九條，不問屬於犯人與否，一律宣告沒收。附表一所示之本票，雖已交付與
    正順當鋪之乙○○，非其所有，惟有關「己○○為共同發票人」部分乃被告二人
    所偽造，自應併依刑法第二百零五條之規定，不問屬於犯人與否，宣告沒收（最
    高法院八十四年度台上字第一五五０號判例參照）。另被告丙○○與梁泉欽所提
    供供變造用之身分證影本，交付與戊○○後，為被告戊○○所有，且係供本件犯
    行所用之物，應依刑法第三十八條第一項第二款沒收之。至變造之己○○身分證
    影本二枚，被告等均持以向勝欣及正順當鋪行使，已非被告所有，不宜宣告沒收
    ，併此敘明。
三、公訴人雖未就被告二人所為如附表二編號二、三所示犯行及編號四所示關於偽造
    本票部分之犯行提起公訴，然因前開犯罪事實，與業經起訴且有罪之部分，具有
    連續犯及牽連犯之裁判上一罪關係，為起訴效力所及，本院自得併予審理。
四、公訴意旨另以：被告戊○○基於意圖為自己不法所有之犯意，於八十二年間某日
    ，佯稱朋友急需用錢，使友人甲○○陷於錯誤，而將汽車以原車使用之方式，向
    宏盛當鋪典當得十五萬元，詎事後竟不還款，履經催討避不見面，因認被告另涉
    有刑法第三百三十九條第一項之詐欺取財罪嫌。惟被告戊○○堅決否認對甲○○
    有何詐欺犯行，辯稱：與甲○○係男、女朋友之關係，因須用錢，而向甲○○商
    借其以原車使用方式向當鋪所借得之錢等語。經查：被告戊○○與告訴人甲○○
    確實於八十八年二月間，以原車使用之方式向宏盛當鋪借得十五萬元，固據該當
    鋪之負責人梁智成於偵查中節證屬實，被告戊○○並不否認確實取得前開款項，
    告訴人甲○○亦表示該筆錢係借予被告戊○○使用，且於本院審理中表示，因與
    被告戊○○係朋友關係，基於信賴所以將錢借給他。該筆款項借貸之對象既為被
    告戊○○而非戊○○之友人，貸得款項後究由被告戊○○使用，抑或再借予他人
    使用，均與告訴人係要借錢與被告戊○○之目的無違，況告訴人甲○○與被告戊○○係男、女朋友之關係，自無寧願借錢與戊○○之友人而不願借予戊○○之理
    ，又其對於被告戊○○之資力，應知之甚詳，是被告戊○○向告訴人甲○○借錢
    之初，應無施以詐術之可言，自難以其嗣後未能清償該筆款項而認其具有詐欺之
    故意。此外，復查無其他積極證據足資證明被告戊○○有此部分詐欺犯行，本應
    為無罪之判決，惟公訴人認此一部份與前開有罪之詐欺取財犯行間，具有連續犯
    之裁判上一罪關係，故不另為無罪諭知，併此敘明。
五、另梁泉欽涉犯共同變造特種文書罪之部分，因未據起訴，非本院所能審究，宜由
    檢察官另行簽分案件偵辦，附此敘明。
據上論結，應依刑事訴訟法第二百九十九條第一項前段，刑法第二十八條、第三百三
十九條第一項、第二百十六條、第二百十二條、第二百十七條第一項、第二百零一條
第一項、第四十七條、第五十九條、第三十八條第一項第二款、第二百零五條、第二
百十九條，罰金罰鍰提高標準條例第一條前段，判決如主文。
中    華    民    國    八十九    年      七      月        三十一      日
                              臺灣高雄地方法院刑事第二庭
                                  審判長  法  官    黃三友
                                          法  官    陳威龍
                                          法  官    卓立婷
右正本證明與原本無異。
如不服本判決，應於判決送達後十日內，向本院提出上訴狀。
                                          書記官    陳家宏
中    華    民    國      八十九      年      八      月      二      日
附表一：
┌───────┬─────────┬───────┬─────────┐
│發票人        │     發票日       │    票號      │  面額（新台幣）  │
├───────┼─────────┼───────┼─────────┤
│戊○○、己○○│ 八十八年七月一日 │ 一五六三九六 │  伍萬元          │
└───────┴─────────┴───────┴─────────┘
附表二：
┌──┬─────┬────────┬─────────┬───────┐
│編號│行  為  人│犯   罪   時、地│犯   罪   事    實│沒         收 │
│    │          │                │                  │              │
├──┼─────┼────────┼─────────┼───────┤
│一  │戊○○    │八十八年六月三十│佯稱搬家之用，向宋│              │
│    │          │日晚間九時三十分│金山商借己○○所有│              │
│    │          │許，在高雄市鼓山│之ＨＵ－１１２５號│              │
│    │          │區○○路三一０號│自小客車          │              │
│    │          │十樓之三        │                  │              │
├──┼─────┼────────┼─────────┼───────┤
│二  │戊○○    │八十八年七月一日│以梁泉欽及丙○○之│變造之己○○身│
│    │丙○○    │凌晨二時許，在高│身分證影本變造潘碧│分證影本已非被│
│    │梁泉欽    │雄市○○路某便利│鴦之身分證影本    │告所有，不宜沒│
│    │          │商店            │                  │收，供變造用之│
│    │      │                │                  │梁泉欽、丙○○│
│    │          │                │                  │身分證影本依刑│
│    │          │                │                  │法第三十八條第│
│    │          │                │                  │一項第二款沒收│
├──┼─────┼────────┼─────────┼───────┤
│三  │戊○○    │八十八年七月一日│持變造之己○○身分│偽造之己○○署│
│    │丙○○    │凌晨變造己○○身│證影本，偽以己○○│押及指印依刑法│
│    │梁泉欽    │分證後之某時，在│之名義，典當ＨＵ－│第二百十九條沒│
│    │          │高雄市○○○路九│１１２５號自小客車│收            │
│    │          │十四號之「勝欣當│，並偽造己○○之署│              │
│    │          │鋪」（即勝欣汽車│押及指印各一枚。  │              │
│    │          │有限公司）      │                  │              │
├──┼─────┼────────┼─────────┼───────┤
│四  │戊○○    │八十八年七月一日│持變造之己○○身分│偽造之己○○署│
│    │丙○○    │中午，在高雄市九│證影本，偽以己○○│押依刑法第二百│
│    │          │如一路四二八號正│之名義，典當ＨＵ－│十九條沒收，偽│
│    │          │順當鋪          │１１２５號自小客車│造本票關於「共│
│    │          │                │，並偽造己○○之署│同發票人「潘碧│
│    │          │                │押一枚，並偽以潘碧│鴦」部分，依刑│
│    │          │                │鴦之名義簽發本票。│法第二百零五條│
│    │          │                │                  │沒收          │
└──┴─────┴────────┴─────────┴───────┘


司法院資訊處製作；財團法人民間司法改革基金會備份。
